【裁判字號】    99,台上,1470
【裁判日期】    990812
【裁判案由】    確認抵押權不存在
【裁判全文】
最高法院民事判決            九十九年度台上字第一四七０號
上  訴  人  辛 ○ ○
訴訟代理人  邱 玲 子律師
上  訴  人  乙 ○ ○
            丙○○○
            壬 ○ ○
            甲 ○ ○
            丁 ○ ○
            戊○○○
            己 ○ ○
            庚 ○ ○即李蔡.
被 上訴 人  行政院農業委員會農糧署南區分署
法定代理人  癸 ○ ○
訴訟代理人  蔡 將 葳律師
上列當事人間請求確認抵押權不存在事件，上訴人對於中華民國
九十九年五月四日台灣高等法院台南分院第二審更審判決（九十
八年度上更(一)字第二六號），提起上訴，本院判決如下：
    主  文
原判決廢棄，發回台灣高等法院台南分院。
    理  由
查上訴人辛○○及未提起上訴之戊○○○、己○○、庚○○（下
稱辛○○等四人）就其公同共有如原判決附表（下稱附表）編號
21土地，與未提起上訴之甲○○就其所有如附表編號1～12 土
地、未提起上訴之乙○○、壬○○及丙○○○就其公同共有如
附表編號13～18土地、未提起上訴之丁○○就其所有如附表編
號19、20土地，共同對被上訴人（抵押權人）提起確認超過新台
幣（下同）一百八十九萬六千三百十元抵押債權不存在，復與甲
○○就其所有如附表編號1～12 土地，共同對被上訴人提起確認
超過二十九萬二千七百五十元抵押債權不存在之訴，因屬民法第
八百七十五條規定之共同抵押權，其訴訟標的對於共同訴訟之各
人必須合一確定，依民事訴訟法第五十六條第一項第一款規定，
辛○○提起第三審上訴之效力，自及於同造未提起上訴之乙○○
以次八人，爰將之併列為上訴人，合先敘明。
本件上訴人主張：己○○於民國七十七年十一月一日提供其所有
附表編號 1～12土地（九十六年三月二十九日移轉登記為甲○○
所有），連同乙○○、壬○○及丙○○○之被繼承人施銀才提供
其所有附表編號13～18土地，丁○○提供其所有附表編號19、20
土地，及辛○○等四人之被繼承人蔡柯香提供其所有附表編號21
土地，設定第一順位抵押權登記予被上訴人，以共同擔保被上訴
人對己○○即大碾米工廠之債權，權利價值為一百八十九萬六
千三百十元（下稱系爭抵押權(1)），旋己○○復於七十九年四月
二日，提供所有附表編號1～12 土地，設定第二順位抵押權登記
予被上訴人，以擔保被上訴人對己○○之債權，權利價值為二十
九萬二千七百五十元（下稱系爭抵押權(2)），嗣如附表編號13～
18土地經分別登記為壬○○、乙○○、丙○○○所有。因該二抵
押權設定契約書未載有其他約定事項，而利息、遲延利息、違約
金及其他登記事項，亦均「空白」或載為「無」，伊等僅於抵押
登記範圍內負物之有限擔保責任，被上訴人提及系爭抵押權設定
契約書附件之「抵押權設定契約其他約定事項」，其內容未經兩
造達成協議，該附件上更無伊等簽章，不得拘束等情，爰求為確
認：(一)被上訴人就伊等以附表編號1～21 土地共同擔保之抵押債
權（系爭抵押權(1)），於超過一百八十九萬六千三百十元範圍不
存在。(二)被上訴人就甲○○以附表編號1～12 土地共同擔保之抵
押債權（系爭抵押權(2)），於超過二十九萬二千七百五十元範圍
不存在之判決。
被上訴人則以：系爭抵押權均屬普通抵押權，依民法第八百六十
一條規定，該抵押債權之利息、違約金，即在系爭抵押權之擔保
範圍內，兩造就系爭土地所設定系爭抵押權(1)、(2)，其權利價值
固登記為一百八十九萬六千三百十元、二十九萬二千七百五十元
，但系爭抵押權(1)其抵押權設定契約書之「聲請登記以外之約定
事項」欄既載明「依其他約定事項規定」，且於設定契約書末尾
黏貼經上訴人蓋印之「抵押權設定契約其他約定事項」，其中第
四項已載明「提供擔保人所擔保之債權，應依被保證人實際短少
之米穀等實物為準，不受設定金額之影響」，該抵押權所擔保之
債權金額即應依實際短少之米穀等實物為準，不受設定金額之影
響。伊前與己○○訂立委託辦理公糧經收保管加工撥付業務合約
，於八十一年九月間發現公糧遭侵占，經伊訴請法院判決己○○
及連帶保證人戊○○○等人連帶賠償合格公糧新期稻穀九十八萬
零七百九十二點八公斤，及自同年十一月十七日起，按日以千分
之一計算該稻穀違約金確定，經強制執行未獲全部清償，迄至九
十八年十二月三十一日止，己○○及連帶保證人尚有本金二百八
十七萬八千六百八十九元及違約金八千一百二十五萬四千七百九
十七元未償，上訴人自不得就該超過範圍抵押債權不存在請求確
認等語，資為抗辯。
原審將第一審所為如上訴人所聲明之判決廢棄，改判駁回上訴人
之訴，無非以：本件上訴人主張之事實，雖以系爭抵押權有關利
息、遲延利息、違約金部分，均登記為「空白」或「無」為據，
惟按地政機關辦理土地登記時，其依法令應行登記之事項，如因
內容過於冗長，登記簿所列各欄篇幅不能容納記載，可以附表記
載，而於各欄記明「如附表」字樣，該契約書既作為登記簿之附
件，其抵押權設定契約書所載內容，自為抵押權效力所及。系爭
抵押權之存續期間，均載「依照契約約定」，為兩造所不爭，堪
認系爭抵押權設定契約書顯係抵押登記之附件甚明，該設定契約
書所約定之內容，自為系爭抵押權效力所及。況經電詢內政部地
政司專門委員施明賜，土地登記實務上，有關抵押權登記，利息
、違約金欄位記載為「無」或「空白」者，其所代表之意義實無
差異，祇要該抵押權之約定內容有記載「依照契約約定」，縱利
息或違約金欄記載為「無」或「空白」，當事人間有關利息、違
約金之約定，仍應以抵押設定契約書之相關約定內容為準，有該
公務電話查詢記錄表可參，上訴人上開主張，已非可採。又系爭
抵押設定契約書「權利存續期限」欄，均載「自承辦業務之日起
至停辦之日止」，系爭抵押權(1)之抵押權設定契約書「聲請登記
以外之約定事項」欄，尚載有「依其他約定事項規定」，該設定
契約書末尾復黏貼有騎縫處蓋有大碾米工廠、己○○、施銀才
、蔡柯香、丁○○印文之「抵押權設定契約其他約定事項」，其
中第四項並載明「提供擔保人所擔保之債權，應依被保證人實際
短少之米穀等實物為準，不受設定金額之影響」，足認該「其他
約定事項」，確為系爭抵押設定契約書之一部，記載約定之內容
，自為抵押權效力所及。從而，系爭抵押權所擔保之債權金額，
自應依大碾米工廠自承辦業務之日起至停辦之日止，實際短少
之米穀等實物為準，不受設定金額之影響。另被上訴人辯以其前
與己○○訂立上述合約，於八十一年九月間發現公糧遭侵占，經
訴請法院判決己○○及連帶保證人戊○○○等人連帶賠償合格公
糧新期稻穀九十八萬零七百九十二點八公斤，及自同年十一月十
七日起按日以千分之一計算該稻穀違約金確定，亦有本院八十五
年度台上字第八一四號判決可參，己○○所應賠償稻穀，自應認
係「大碾米工廠自承辦業務之日起至停辦之日止，實際短少之
米穀等實物」無訛，該部分當在系爭抵押權擔保之債權範圍內。
從而，上訴人據以請求被上訴人確認如上(一)、(二)之抵押債權不存
在，即非正當等詞，為其判斷之基礎。
按抵押權乃為擔保特定債權而存在，且係就特定物設定之，抵押
物與擔保債權應均屬構成抵押權內容之重要部分，是以抵押權需
以登記方法加以公示者，不啻著重於標的物之特定（何一不動產
有抵押權），尚包括所擔保債權之特定，必該債權「種類及金額
」均特定，於確定抵押權人對抵押物所得支配交換價值之限度後
，後次序抵押權之設定始不致陷於不安狀態，或阻礙抵押物交換
價值之有效利用。因之，已構成抵押權重要內容一部之特定標的
物及特定擔保債權「種類暨金額」（標的物及擔保債權均特定）
，俱應為抵押權登記事項之範圍，各該特定事項非經依法逐一登
記後，不生物權之效力，此即為抵押權所揭櫫表裏有密切關係之
「公示原則」與「特定原則」。查被上訴人提出之系爭抵押權(1)
設定契約書「聲請登記以外之約定事項」欄，固載有「依其他約
定事項規定」等字，後附「抵押權設定契約其他約定事項」第四
項並記載「提供擔保人所擔保之債權，應依被保證人實際短少之
米穀等實物為準，不受設定金額之影響」云云（分見原審上更(一)
字卷一四三～一四五頁），然觀該第四項所載「所擔保之債權，
應依被保證人實際短少之米穀等實物為準」，似未特定其擔保債
權之總金額（即權利總價值），且屬不確定，更與該抵押權所登
記擔保權利總價值特定為一百八十九萬六千三百十元不合，該項
約定縱經登記，是否與抵押權「公示原則」與「特定原則」無悖
？原審逕以該第四項所載內容，為抵押權效力所及，進而認定系
爭抵押權所擔保債權金額，應依大碾米工廠自承辦業務之日起
至停辦之日止，實際短少之米穀等實物為準，不受設定金額之影
響，已非無再進一步推求之必要。又上訴人就此曾於原審提出台
灣屏東地方法院九十一年度重訴字第三號確定判決為證，抗辯：
被上訴人對己○○及戊○○○等連帶保證人訴請連帶給付稻穀，
業經該確定判決理由認定上開第四項之原意，僅在一百八十九萬
六千三百十元範圍內換算給付稻穀，被上訴人於本件已不得為相
反之主張等語（同上卷五二～七五頁），原審對上訴人此項重要
之攻擊方法，恝置不論，遽行判決，亦有可議。次查系爭抵押權
(1)、(2)設定契約書利息及違約金欄，既為「空白」或載「無」（
原審上更(一)字卷一四三、一四八頁），而上訴人於原審並指稱：
系爭抵押權均屬普通抵押權，設定契約書利息及違約金欄，既為
「空白」（或載為無），且無記載「如附件」等字，所謂「空白
」係無記載事項之意，非上訴人所指之作為登記簿之一部，本件
利息、違約金等項目未經登記，自不為系爭抵押權效力所及云云
（同上卷七八、七九頁），核與卷附台北縣樹林地政事務所於九
十六年九月二十六日編製之抵押權契約書填寫說明及登記原因審
查要項七之(三)載明：「申請設定普通抵押權時，利息或遲延利息
利率之約定，務必明確，須於客觀上足使第三人得知其利息之計
算方法」，及七之(四)載曰：「約定無利息、遲延利息或違約金時
，於相當欄內填寫『無』；未約定時填寫『空白』，或以斜線劃
除」（同上卷一七四頁）相符。究竟本件當事人於簽訂系爭抵押
權設定契約書並以之作為登記附件時，該利息及違約金欄「空白
」或載為「無」，其立約為登記之真意如何？有無包括約定利息
、違約金在內？似有未明。原審未予斟酌，並詳為調查明晰，徒
以上開不明確之公務電話查詢記錄表，臆認系爭抵押權(1)、(2)利
息或違約金欄「空白」或載為「無」，有關利息、違約金之約定
，仍應以抵押權設定契約書之相關約定內容為準（該「相關約定
內容」究何所指？未為敘明），即為上訴人不利之判決，尤嫌疏
略。上訴論旨，指摘原判決不當，求予廢棄，不能認為無理由。
據上論結，本件上訴為有理由。依民事訴訟法第四百七十七條第
一項、第四百七十八條第二項，判決如主文。
中    華    民    國  九十九  年    八    月   十二   日
                      最高法院民事第五庭
                          審判長法官  朱  建  男
                                法官  顏  南  全
                                法官  林  大  洋
                                法官  沈  方  維
                                法官  李  慧  兒
本件正本證明與原本無異
                                      書  記  官
中    華    民    國  九十九  年    八    月  二十四  日
                                                      v

司法院資訊處製作；財團法人民間司法改革基金會備份。
